# Statystyka - Mieczysław Sobczyk

## Opisowa analiza struktury zjawisk masowych

1.  W dwóch komórkach organizacyjnych przedsiębiorstwa pracują po dwie osoby. W pierwszej komórce miesięczne zarobki brutto wynoszą odpowiednio 1400 zł i 1600 zł, a w komórce drugiej - 2000 zł i 4000 zł. Związki zawodowe domagają się zwiększenia średniego zarobku w obydwu komórkach. Jak to zrobić, nie zwalniając pracowników i nie wydając na podwyżki ani grosza?

<!-- -->

    Przesunąć pracownika zarabiającego 2000 zł z komórki II do I.

2.  W mieszance jest 20 kg składnika *A* w cenie 15 zł za kilogram, 25 kg składnika *B* w cenie 20 zł za kilogram oraz 5 kg składnika *C* w cenie 30 zł za kilogram. Oblicz cenę jednego kilograma mieszanki.

```{r}
wagi <- c(20, 25, 5)
ceny <- c(15, 20, 30)

x <- sum(wagi*ceny) / sum(wagi)

cat(x, "zł")
```

3.  Jaka jest średnia arytmetyczna dwóch liczb, jeżeli:

    a\) pierwsza liczba jest o 5 większa od drugiej;

    b\) suma 10% pierwszej liczby i połowy drugiej liczby jest równa 4?

```{=tex}
\begin{equation}
  \left\{
  \begin{array}{l}
    x_{1} = x_{2} + 5\\
    \frac{x_{1}}{10} + \frac{x_{2}}{2} = 4
  \end{array}
  \right.
\end{equation}
```
```{=tex}
\begin{equation}
  \begin{array}{l}
    \frac{x_{2} + 5}{10} + \frac{x_{2}}{2} = 4 | \cdot10 \\
    x_{2} + 5 + 5x_{2} = 40 \\
    6x_{2} = 35 \\
    x_{2} = \frac{35}{6} \\
    x_{1} = \frac{35}{6} + 5 = \frac{65}{6} \\
    \bar{x} = \frac{x_{1} + x_{2}}{2} = \frac{\frac{65}{6} + \frac{35}{6}}{2} = \frac{100}{12} = 8\frac{1}{3}
  \end{array}
\end{equation}
```
4.  Średnia arytmetyczna trzech kolejnych liczb naturalnych wynosi 8. Znajdź te liczby.

\begin{equation}
  \left\{
  \begin{array}{l}
    x_{2} = x_{1} + 1 \\
    x_{3} = x_{1} + 2 \\
    \frac{x_{1} + x_{2} + x_{3}}{3} = 8
  \end{array}
  \right.
\end{equation}

\begin{equation}
  \begin{array}{l}
    \frac{x_{1} + (x_{1} + 1) + (x_{1} + 2)}{3} = 8 \\
    3x_{1} + 3 = 24 \\
    3x_{1} = 21 \\
    x_{1} = 7 
  \end{array}
\end{equation}

\begin{equation}
  \left\{
  \begin{array}{l}
    x_{1} = 7 \\
    x_{2} = 8 \\
    x_{3} = 9
  \end{array}
  \right.
\end{equation}

5.  Ojciec Huberta jest teraz 3 razy starszy od syna. Za 10 lat ojciec będzie dwa razy starszy od syna. Jaki jest obecnie przeciętny wiek tych osób?

\begin{equation}
  \left\{
  \begin{array}{l}
    o = 3h \\
    o + 10 = 2 \cdot (h + 10)
  \end{array}
  \right.
\end{equation}

\begin{equation}
  \begin{array}{l}
    3h + 10 = 2 \cdot (h + 10) \\
    3h + 10 = 2h + 20 \\
    h = 10 \\
    o = 3h = 3 \cdot 10 = 30 \\
    \bar{x} = \frac{o + h}{2} = \frac{30 + 10}{2} = 20
  \end{array}
\end{equation}

6.  W pewnym zakładzie zbadano pracowników bezpośrednio produkcyjnych pod względem stażu pracy. Okazało się, że 25% tych pracowników pracowało krócej niż 6 lat, połowa od 6 do 12 lat, natomiast najdłuższy staż pracy pozostałych pracowników był równy 18 lat. Średni czas pracy pracowników administracyjno-biurowych w tym zakładzie wynosił 12 lat. Jaki jest średni staż pracy ogółu pracowników tego zakładu, jeśli grupa pracowników bezpośrednio produkcyjnych jest 2,5-krotnie liczniejsza od administracyjno-biurowych?

```{r}
# średnia przedziału
w <- c(3, 9, 15, 12)
# liczba pracowników (jako procent pracowników produkcyjnych)
q <- c(25, 50, 25, 100/2.5)

x <- sum(w*q) / sum(q)

cat(x, "lat.")
```


7.  Obwód trójkąta jest równy 21 cm. Pierwszy bok jest równy średniej arytmetycznej pozostałych boków. Drugi bok stanowi 75% boku trzeciego. Oblicz długości boków trójkąta.

\begin{equation}
  \left\{
  \begin{array}{l}
    a + b + c = 21 \\
    a = \frac{b + c}{2} \\
    b = \frac{3}{4} c
  \end{array}
  \right.
\end{equation}

\begin{equation}
  \left\{
  \begin{array}{l}
    a + b + c = 21 \\
    2a = b + c \\
    a = \frac{\frac{3}{4} c + c}{2} 
  \end{array}
  \right.
\end{equation}

\begin{equation}
  \left\{
  \begin{array}{l}
    a + 2a = 21 \\
    a = \frac{7}{8} c 
  \end{array}
  \right.
\end{equation}

\begin{equation}
  \begin{array}{l}
    a = 7 \\
    7 = \frac{7}{8} c \\
    c = 8 \\
    b = 6
  \end{array}
\end{equation}

\begin{equation}
  \left\{
  \begin{array}{l}
    a  = 7 \\
    b = 6 \\
    c = 8 
  \end{array}
  \right.
\end{equation}

8.  Średni miesięczny zarobek 25 pracowników w pewnej spółce akcyjnej wynosił 2000 zł, gdyż 20 osób zarabiało 1400 zł, 4 osoby po 3000 zł, a 1 osoba 10000 zł. Dwudziestu najniżej zarabiających pracowników zażądało podniesienia ich płac do poziomu średniej płacy w spółce. Żądanie zostało spełnione. Czy po podwyżce zarabiają oni powyżej średniej?

```{r}
# pracownicy
p <- c(20, 4, 1)
# zarobki przed zmianą
c0 <- c(1400, 3000, 10000)

#średnia przed zmianą
m0 <- sum(p*c0) / sum(p)

#zarobki po zmianie
c1 <- c(m0, 3000, 10000)

#średnia po zmianie
m1 <- sum(p*c1) / sum(p)

if (m0 > m1) {
  cat("Tak, zarabiają powyżej średniej.")
} else {
  cat("Nie, nie zarabiają powyżej średniej.")
}
```

9.  Stosunek dwóch liczb całkowitych wynosi 3:5. Jeżeli pierwszą liczbę zmniejszymy o 2, to otrzymamy 40% drugiej liczby. Jaka jest średnia arytmetyczna tych liczb?

\begin{equation}
  \left\{
  \begin{array}{l}
    5x_{1} = 3x_{2} \\
    x_{1} - 2 = \frac{2}{5} x_{2} | \cdot 5
  \end{array}
  \right.
\end{equation}

\begin{equation}
  \left\{
  \begin{array}{l}
    5x_{1} = 3x_{2} \\
    5x_{1} - 10 = 2 x_{2}
  \end{array}
  \right.
\end{equation}

\begin{equation}
  \begin{array}{l}
    x_{2} = 10 \\
    x_{1} - 2 = \frac{2}{5} \cdot 10 \\
    x_{1} = 6 \\
    \bar{x} = \frac{x_{1} + x_{2}}{2} = \frac{6 + 10}{2} = 8
  \end{array}
\end{equation}

10. W pewnej grupie uczniów średnia wieku wynosi 11 lat. Najstarszy z nich ma 17 lat, a średnia wieku pozostałych wynosi 10 lat. Ile uczniów liczy ta grupa?

\begin{equation}
  \begin{array}{l}
    \frac{17 + 10 \cdot (n-1)}{n} = 11 \\
    17 + 10 \cdot (n-1) = 11n \\
    17 + 10n - 10 = 11n \\
    n = 7
  \end{array}
\end{equation}

11. Iloczyn dwóch kolejnych liczb parzystych jest o 296 mniejszy od iloczynu następnych dwóch liczb parzystych. Oblicz średnią arytmetyczną tych czterech liczb.

\begin{equation}
  \left\{
  \begin{array}{l}
    x_{1} x_{2} + 296 = x_{3} x_{4} \\
    x_{2} = x_{1} + 2 \\
    x_{3} = x_{1} + 4 \\
    x_{4} = x_{1} + 6
  \end{array}
  \right.
\end{equation}

\begin{equation}
  \begin{array}{l}
    x_{1} \cdot (x_{1} + 2) + 296 = (x_{1} + 4) \cdot (x_{1} + 6) \\
    x_{1}^{2} + 2x_{1} + 296 = x_{1}^{2} + 10x_{1} + 24 \\
    -8x_{1} = -272 \\
    x_{1} = 34 \\
    \bar{x} = \frac{x_{1} + x_{2} + x_{3} + x_{4}}{4} = \frac{34 + 36 + 38 + 40}{4} = 37
  \end{array}
\end{equation}

12. Z miast *A* i *B* odległych o 35 km wyjeżdżają dwaj rowerzyści. Prędkość jazdy jednego z nich jest równa 75% prędkości drugiego. Oblicz prędkość każdego z nich, wiedząc, że spotkają się po 1,25h jazdy.

\begin{equation}
  \begin{array}{l}
    V_{A} = \frac{3}{4} V_{B} \\
    V_{A} = \frac{S_{A}}{\frac{5}{4}} \\
    V_{B} = \frac{35 - S_{A}}{\frac{5}{4}} \\
    \frac{S_{A}}{\frac{5}{4}} = \frac{3}{4} \frac{35 - S_{A}}{\frac{5}{4}} \\
    S_{A} = \frac{3}{4} (35 - S_{A}) \\
    \frac{7}{4} S_{A} = \frac{105}{4} \\
    S_{A} = 15 \\
    V_{A} = \frac{15}{\frac{5}{4}} = 12 \\
    \frac{3}{4} V_{B} = 12 \\ 
    V_{B} = 16
  \end{array}
\end{equation}

\begin{equation}
  \left\{
  \begin{array}{l}
    V_{A} = 12 \\
    V_{B} = 16
  \end{array}
  \right.
\end{equation}
