# Statystyka - Mieczysław Sobczyk

## Opisowa analiza struktury zjawisk masowych

1.  W dwóch komórkach organizacyjnych przedsiębiorstwa pracują po dwie osoby. W pierwszej komórce miesięczne zarobki brutto wynoszą odpowiednio 1400 zł i 1600 zł, a w komórce drugiej - 2000 zł i 4000 zł. Związki zawodowe domagają się zwiększenia średniego zarobku w obydwu komórkach. Jak to zrobić, nie zwalniając pracowników i nie wydając na podwyżki ani grosza?

<!-- -->

    Przesunąć pracownika zarabiającego 2000 zł z komórki II do I.

2.  W mieszance jest 20 kg składnika *A* w cenie 15 zł za kilogram, 25 kg składnika *B* w cenie 20 zł za kilogram oraz 5 kg składnika *C* w cenie 30 zł za kilogram. Oblicz cenę jednego kilograma mieszanki.

```{r}
wagi <- c(20, 25, 5)
ceny <- c(15, 20, 30)

x <- sum(wagi*ceny) / sum(wagi)

cat(x, "zł")
```

3.  Jaka jest średnia arytmetyczna dwóch liczb, jeżeli:

    a\) pierwsza liczba jest o 5 większa od drugiej;

    b\) suma 10% pierwszej liczby i połowy drugiej liczby jest równa 4?

```{=tex}
\begin{equation}
  \left\{
  \begin{array}{l}
    x_{1} = x_{2} + 5\\
    \frac{x_{1}}{10} + \frac{x_{2}}{2} = 4
  \end{array}
  \right.
\end{equation}
```
```{=tex}
\begin{equation}
  \begin{array}{l}
    \frac{x_{2} + 5}{10} + \frac{x_{2}}{2} = 4 | \cdot10 \\
    x_{2} + 5 + 5x_{2} = 40 \\
    6x_{2} = 35 \\
    x_{2} = \frac{35}{6} \\
    x_{1} = \frac{35}{6} + 5 = \frac{65}{6} \\
    \bar{x} = \frac{x_{1} + x_{2}}{2} = \frac{\frac{65}{6} + \frac{35}{6}}{2} = \frac{100}{12} = 8\frac{1}{3}
  \end{array}
\end{equation}
```
4.  Średnia arytmetyczna trzech kolejnych liczb naturalnych wynosi 8. Znajdź te liczby.

```{=tex}
\begin{equation}
  \left\{
  \begin{array}{l}
    x_{2} = x_{1} + 1 \\
    x_{3} = x_{1} + 2 \\
    \frac{x_{1} + x_{2} + x_{3}}{3} = 8
  \end{array}
  \right.
\end{equation}
```
```{=tex}
\begin{equation}
  \begin{array}{l}
    \frac{x_{1} + (x_{1} + 1) + (x_{1} + 2)}{3} = 8 \\
    3x_{1} + 3 = 24 \\
    3x_{1} = 21 \\
    x_{1} = 7 
  \end{array}
\end{equation}
```
```{=tex}
\begin{equation}
  \left\{
  \begin{array}{l}
    x_{1} = 7 \\
    x_{2} = 8 \\
    x_{3} = 9
  \end{array}
  \right.
\end{equation}
```
5.  Ojciec Huberta jest teraz 3 razy starszy od syna. Za 10 lat ojciec będzie dwa razy starszy od syna. Jaki jest obecnie przeciętny wiek tych osób?

```{=tex}
\begin{equation}
  \left\{
  \begin{array}{l}
    o = 3h \\
    o + 10 = 2 \cdot (h + 10)
  \end{array}
  \right.
\end{equation}
```
```{=tex}
\begin{equation}
  \begin{array}{l}
    3h + 10 = 2 \cdot (h + 10) \\
    3h + 10 = 2h + 20 \\
    h = 10 \\
    o = 3h = 3 \cdot 10 = 30 \\
    \bar{x} = \frac{o + h}{2} = \frac{30 + 10}{2} = 20
  \end{array}
\end{equation}
```
6.  W pewnym zakładzie zbadano pracowników bezpośrednio produkcyjnych pod względem stażu pracy. Okazało się, że 25% tych pracowników pracowało krócej niż 6 lat, połowa od 6 do 12 lat, natomiast najdłuższy staż pracy pozostałych pracowników był równy 18 lat. Średni czas pracy pracowników administracyjno-biurowych w tym zakładzie wynosił 12 lat. Jaki jest średni staż pracy ogółu pracowników tego zakładu, jeśli grupa pracowników bezpośrednio produkcyjnych jest 2,5-krotnie liczniejsza od administracyjno-biurowych?

```{r}
# średnia przedziału
w <- c(3, 9, 15, 12)
# liczba pracowników (jako procent pracowników produkcyjnych)
q <- c(25, 50, 25, 100/2.5)

x <- sum(w*q) / sum(q)

cat(x, "lat.")
```

7.  Obwód trójkąta jest równy 21 cm. Pierwszy bok jest równy średniej arytmetycznej pozostałych boków. Drugi bok stanowi 75% boku trzeciego. Oblicz długości boków trójkąta.

```{=tex}
\begin{equation}
  \left\{
  \begin{array}{l}
    a + b + c = 21 \\
    a = \frac{b + c}{2} \\
    b = \frac{3}{4} c
  \end{array}
  \right.
\end{equation}
```
```{=tex}
\begin{equation}
  \left\{
  \begin{array}{l}
    a + b + c = 21 \\
    2a = b + c \\
    a = \frac{\frac{3}{4} c + c}{2} 
  \end{array}
  \right.
\end{equation}
```
```{=tex}
\begin{equation}
  \left\{
  \begin{array}{l}
    a + 2a = 21 \\
    a = \frac{7}{8} c 
  \end{array}
  \right.
\end{equation}
```
```{=tex}
\begin{equation}
  \begin{array}{l}
    a = 7 \\
    7 = \frac{7}{8} c \\
    c = 8 \\
    b = 6
  \end{array}
\end{equation}
```
```{=tex}
\begin{equation}
  \left\{
  \begin{array}{l}
    a  = 7 \\
    b = 6 \\
    c = 8 
  \end{array}
  \right.
\end{equation}
```
8.  Średni miesięczny zarobek 25 pracowników w pewnej spółce akcyjnej wynosił 2000 zł, gdyż 20 osób zarabiało 1400 zł, 4 osoby po 3000 zł, a 1 osoba 10000 zł. Dwudziestu najniżej zarabiających pracowników zażądało podniesienia ich płac do poziomu średniej płacy w spółce. Żądanie zostało spełnione. Czy po podwyżce zarabiają oni powyżej średniej?

```{r}
# pracownicy
p <- c(20, 4, 1)
# zarobki przed zmianą
c0 <- c(1400, 3000, 10000)

#średnia przed zmianą
m0 <- sum(p*c0) / sum(p)

#zarobki po zmianie
c1 <- c(m0, 3000, 10000)

#średnia po zmianie
m1 <- sum(p*c1) / sum(p)

if (m0 > m1) {
  cat("Tak, zarabiają powyżej średniej.")
} else {
  cat("Nie, nie zarabiają powyżej średniej.")
}
```

9.  Stosunek dwóch liczb całkowitych wynosi 3:5. Jeżeli pierwszą liczbę zmniejszymy o 2, to otrzymamy 40% drugiej liczby. Jaka jest średnia arytmetyczna tych liczb?

```{=tex}
\begin{equation}
  \left\{
  \begin{array}{l}
    5x_{1} = 3x_{2} \\
    x_{1} - 2 = \frac{2}{5} x_{2} | \cdot 5
  \end{array}
  \right.
\end{equation}
```
```{=tex}
\begin{equation}
  \left\{
  \begin{array}{l}
    5x_{1} = 3x_{2} \\
    5x_{1} - 10 = 2 x_{2}
  \end{array}
  \right.
\end{equation}
```
```{=tex}
\begin{equation}
  \begin{array}{l}
    x_{2} = 10 \\
    x_{1} - 2 = \frac{2}{5} \cdot 10 \\
    x_{1} = 6 \\
    \bar{x} = \frac{x_{1} + x_{2}}{2} = \frac{6 + 10}{2} = 8
  \end{array}
\end{equation}
```
10. W pewnej grupie uczniów średnia wieku wynosi 11 lat. Najstarszy z nich ma 17 lat, a średnia wieku pozostałych wynosi 10 lat. Ile uczniów liczy ta grupa?

```{=tex}
\begin{equation}
  \begin{array}{l}
    \frac{17 + 10 \cdot (n-1)}{n} = 11 \\
    17 + 10 \cdot (n-1) = 11n \\
    17 + 10n - 10 = 11n \\
    n = 7
  \end{array}
\end{equation}
```
11. Iloczyn dwóch kolejnych liczb parzystych jest o 296 mniejszy od iloczynu następnych dwóch liczb parzystych. Oblicz średnią arytmetyczną tych czterech liczb.

```{=tex}
\begin{equation}
  \left\{
  \begin{array}{l}
    x_{1} x_{2} + 296 = x_{3} x_{4} \\
    x_{2} = x_{1} + 2 \\
    x_{3} = x_{1} + 4 \\
    x_{4} = x_{1} + 6
  \end{array}
  \right.
\end{equation}
```
```{=tex}
\begin{equation}
  \begin{array}{l}
    x_{1} \cdot (x_{1} + 2) + 296 = (x_{1} + 4) \cdot (x_{1} + 6) \\
    x_{1}^{2} + 2x_{1} + 296 = x_{1}^{2} + 10x_{1} + 24 \\
    -8x_{1} = -272 \\
    x_{1} = 34 \\
    \bar{x} = \frac{x_{1} + x_{2} + x_{3} + x_{4}}{4} = \frac{34 + 36 + 38 + 40}{4} = 37
  \end{array}
\end{equation}
```
12. Z miast *A* i *B* odległych o 35 km wyjeżdżają dwaj rowerzyści. Prędkość jazdy jednego z nich jest równa 75% prędkości drugiego. Oblicz prędkość każdego z nich, wiedząc, że spotkają się po 1,25h jazdy.

```{=tex}
\begin{equation}
  \left\{
  \begin{array}{l}
    V_{A} = \frac{3}{4} V_{B} \\
    V_{A} = \frac{S_{A}}{t_{A}} \\
    V_{B} = \frac{S_{B}}{t_{B}} \\
    t_{A} = t_{B} = \frac{5}{4} \\
    S_{A} + S_{B} = 35
  \end{array}
  \right.
\end{equation}
```
```{=tex}
\begin{equation}
  \begin{array}{l}
    \frac{S_{A}}{t_{A}} = \frac{3}{4} \cdot \frac{S_{B}}{t_{B}} \\
    \frac{S_{A}}{t_{A}} = \frac{3}{4} \cdot \frac{35 - S_{A}}{t_{A}} | \cdot t_{A} \\
    S_{A} = \frac{3}{4} \cdot (35 - S_{A}) \\
    \frac{7}{4} S_{A} = \frac{105}{4} \\
    S_{A} = 15 \\
    V_{A} = \frac{15}{\frac{5}{4}} = 12 \\
    \frac{3}{4} V_{B} = 12 \\ 
    V_{B} = 16
  \end{array}
\end{equation}
```
```{=tex}
\begin{equation}
  \left\{
  \begin{array}{l}
    V_{A} = 12 \\
    V_{B} = 16
  \end{array}
  \right.
\end{equation}
```

13. Zbierano pieniądze na wycieczkę szkolną. Jeśli każdy z uczestników wycieczki wpłaci 20 zł, to zabraknie 104 zł, a jeśli każdy wpłaci po 25 zł, to zostanie 96 zł. Jaki jest średni koszt tej wycieczki?

\begin{equation}
  \left\{
  \begin{array}{l}
    X = 20n + 104 \\
    X = 25n - 96 \\
    \bar{x} = \frac{X}{n}
  \end{array}
  \right.
\end{equation}
    
\begin{equation}
  \begin{array}{l}
    20n + 104 = 25n - 96 \\
    5n = 200 \\
    n = 40 \\
    X = 20 \cdot 40 + 104 = 904 \\
    \bar{x} = \frac{904}{40} = 22.6
  \end{array}
\end{equation}

14. Trzy miejscowości *A*, *B*, *C* leżą przy jednej drodze w podanej kolejności, przy czym od *B* do *C* jest o 12 km dalej niż od *A* do *B*. Samochód jadący z prędkością 70 km/h przebył drogę od *A* do *C* w czasie o 54 minuty krótszym niż motocykl jadący z prędkością 40 km/h. Jaka jest odległość od *A* do *B*, a jaka od *A* do *C*?

\begin{equation}
  \left\{
  \begin{array}{l}
    S_{AB} + S_{BC} = S_{AC} \\
    S_{AB} = S_{BC} - 12 \\
    \frac{S_{AC}}{70} + \frac{9}{10} = \frac{S_{AC}}{40}
  \end{array}
  \right.
\end{equation}

\begin{equation}
  \begin{array}{l}
    \frac{S_{AC}}{70} + \frac{9}{10} = \frac{S_{AC}}{40} | \cdot 280 \\
    4S_{AC} + 252 = 7S_{AC} \\
    3S_{AC} = 252 \\
    S_{AC} = 84 \\
    S_{AB} + S_{BC} = 84 \\
    S_{BC} - 12 + S_{BC} = 84 \\
    S_{BC} = 48 \\
    S_{AB} = 48 - 12 = 36
  \end{array}
\end{equation}

\begin{equation}
  \left\{
  \begin{array}{l}
    S_{AB} = 36 \\
    S_{AC} = 84
  \end{array}
  \right.
\end{equation}

15. Firma zagraniczna zakupiła w Polsce węgiel i przewiozła go statkami. Jeden statek zabrał 5/12 ładunku, drugi 5750 ton, czyli o 500 ton mniej niż pierwszy, a trzeci zabrał resztę. Jaka jest średnia arytmetyczna ładunku zabrana przez statek?

\begin{equation}
  \left\{
  \begin{array}{l}
    X = x_{1} + x_{2} + x_{3} \\
    x_{1} = \frac{5}{12} X \\
    x_{2} = 5750 \\
    x_{2} = x_{1} - 500 \\
    \bar{x} = \frac{X}{3}
  \end{array}
  \right.
\end{equation}

\begin{equation}
  \begin{array}{l}
    x_{1} - 500 = 5750 \\
    x_{1} = 6250 \\
    6250 = \frac{5}{12} X \\
    X = 15000 \\
    \bar{x} = \frac{15000}{3} = 5000
  \end{array}
\end{equation}

16. Koszt 60 egzemplarzy I tomu i 75 egzemplarzy II tomu broszury wynosi 405 zł. Przy 15% rabatu za I tom i 10% rabatu za II tom zapłacono 355,50 zł. Jaka była średnia cena tomu?

\begin{equation}
  \begin{array}{l}
    \bar{x} = \frac{450}{60+75} = 3
  \end{array}
\end{equation}

17. Jeśli zwiększy się prędkość pociągu o 10 km/h, to zyskuje się 40 minut na trasie. Jeśli natomiast zmniejszy się prędkość o 10 km/h, to straci się godzinę. Jaka jest długość trasy?

\begin{equation}
  \left\{
  \begin{array}{l}
  V = \frac{S}{t} \implies S = Vt\\
  V + 10 = \frac{S}{t-\frac{2}{3}} \implies S = (V + 10) (t - \frac{2}{3}) \\
  V - 10 = \frac{S}{t+1} \implies S = (V - 10) (t + 1)
  \end{array}
  \right.
\end{equation}

\begin{equation}
  \left\{
  \begin{array}{l}
    Vt = (V + 10) (t - \frac{2}{3}) \\
    Vt = (V - 10) (t + 1)
  \end{array}
  \right.
\end{equation}

\begin{equation}
  \left\{
  \begin{array}{l}
    Vt = Vt - \frac{2}{3} V + 10t - \frac{20}{3} \\
    Vt = Vt + V - 10t - 10
  \end{array}
  \right.
\end{equation}

\begin{equation}
  \left\{
  \begin{array}{l}
    \frac{2}{3} V = 10t - \frac{20}{3} \\
    V = 10t + 10
  \end{array}
  \right.
\end{equation}

\begin{equation}
  \begin{array}{l}
    V - \frac{2}{3}V = 10t + 10 - 10t + \frac{20}{3} \\
    \frac{1}{3} V = 10 + \frac{20}{3} | \cdot 3 \\
    V = 30 + 20 = 50 \\
    50 = 10t + 10 \implies t = 4 \\
    S = Vt = 50 \cdot 4 = 200
  \end{array}
\end{equation}



18. Kolumna demonstrantów porusza się z prędkością 3 km/h. Motocyklista, jadący z prędkością 15 km/h w tym samym kierunku co kolumna, potrzebował dwie minuty, aby wyprzedzić kolumnę. Jaką długość miała kolumna?

\begin{equation}
  \begin{array}{l}
    V = 15 - 3 = 12 \\
    t = \frac{2}{60} \\
    S = Vt = 12 \cdot \frac{2}{60} = 0.4 [km]
  \end{array}
\end{equation}

19. Samochód jechał z miejscowości A do B z prędkością 80 km/h, w drodze powrotnej zaś z prędkością 60 km/h. Jaka była średnia prędkość samochodu na trasie z A do B i z B do A?

```{r}
x <- 2 / (1/60 + 1/80)

cat(x, "km/h")
```


20. Pociąg osobowy o długości 450 m jechał z prędkością 54 km/h i miał przed sobą tunel. Od momentu wejścia czoła elektrowozu do tunelu do chwili, w której ostatni wagon opuścił tunel, upłynęło 3,5 minuty. Ile czasu pociąg jechał przez tunel? Jaka była długość tunelu?

\begin{equation}
  \left\{
  \begin{array}{l}
    V = 54 \\
    V = \frac{S}{t} \\
    V = \frac{S + 0.45}{\frac{3.5}{60}}
  \end{array}
  \right.
\end{equation}

\begin{equation}
  \begin{array}{l}
    54 = \frac{S + 0.45}{\frac{3.5}{60}} | \cdot \frac{3.5}{60} \\
    S + 0.45 = 54 \cdot \frac{3.5}{60} \\
    S = 54 \cdot \frac{3.5}{60} - 0.45 = 2.7 \\
    V = \frac{S}{t} \implies t = \frac{S}{V} \\
    t = \frac{2.7}{54} = 0.05
  \end{array}
\end{equation}

\begin{equation}
  \left\{
  \begin{array}{l}
    S = 2.7 [km] \\
    t = 0.05 [h] = 3 [min]
  \end{array}
  \right.
\end{equation}

21. Z dwóch miejscowości A i B odległych o 135 km wyjeżdżają naprzeciw siebie dwaj kolarze. Jeden jedzie ze średnią prędkością 20 km/h, drugi ze średnią prędkością 25 km/h. Po jakim czasie się spotkają?

\begin{equation}
  \left\{
  \begin{array}{l}
    V = \frac{S}{t} \implies t = \frac{S}{V} \\
    S = 135 \\
    V = 20 + 25
  \end{array}
  \right.
\end{equation}

\begin{equation}
  \begin{array}{l}
    t = \frac{135}{20 + 25} = 3 [h]
  \end{array}
\end{equation}

22. Pewną odległość jeden pociąg przebywa w ciągu 4 godzin. Drugi pociąg, którego prędkość jest o 14 km/h większa, przebywa tę samą odległość w czasie 3 godz. Jakie są prędkości pociągów?

\begin{equation}
  \left\{
  \begin{array}{l}
    V_{1} = \frac{S_{1}}{t_{1}} \\
    V_{2} = \frac{S_{2}}{t_{2}} \\
    t_{1} = 4 \\
    t_{2} = 3 \\
    V_{2} = V_{1} + 14 \\
    S_{1} = S_{2}
  \end{array}
  \right.
\end{equation}

\begin{equation}
  \begin{array}{l}
    \frac{S_{2}}{t_{2}} = \frac{S_{1}}{t_{1}} + 14 \\
    \frac{S_{1}}{3} = \frac{S_{1}}{4} + 14 \\
    \frac{S_{1}}{3} - \frac{S_{1}}{4} = 14 \\
    \frac{S_{1}}{12} = 14 \implies S_{1} = 14 \cdot 12 = 168 \\
    V_{1} = \frac{168}{4} = 42 \\
    V_{2} = 42 + 14 = 56
  \end{array}
\end{equation}

\begin{equation}
  \left\{
  \begin{array}{l}
    V_{1} = 42 \\
    V_{2} = 56
  \end{array}
  \right.
\end{equation}

23. Pięciu robotników na wyprodukowanie jednej sztuki wyrobu potrzebowało 12 minut, trzech -- 8 minut, a dwóch -- 6 minut. Jaki jest przeciętny czas zużywany na wyprodukowanie jednej sztuki wyrobu?

```{r}
pracownicy <- c(5, 3, 2)
sztuki <- c(1, 1, 1)
czas <- c(12, 8, 6)

# liczba sztuk wyprodukowanych przez wszystkich w minutę
sztuk.razem <- sum(pracownicy*sztuki / czas) 

# liczba sztuk wyprodukowanych przez jednego pracownika w minutę
sztuk.pracownik <- sztuk.razem / sum(pracownicy)

# liczba minut potrzebnych do wyprodukowania jednej sztuki przez pracownika
x <- 1 / sztuk.pracownik

cat("Przeciętny czas w minutach:", x)
```

24. Czwartą część drogi rowerzysta jechał z prędkością 20 km/h, połowę drogi z prędkością 24 km/h, a pozostałą część drogi z prędkością 12 km/h. Oblicz przeciętną prędkość rowerzysty.

```{r}
V <- c(20, 24, 12)
S <- c(1/4, 1/2, 1/4)
t <- S/V

x <- sum(S) / sum(t)

cat(x, "km/h.")
```


25. Strukturę rodzin według liczby członków rodziny w miejscowości *L* charakteryzuje poniższy rozkład:

    |                         |     |     |     |     |     |     |     |
    |:-----------------------:|:---:|:---:|:---:|:---:|:---:|:---:|:---:|
    | liczba członków rodziny |  2  |  3  |  4  |  5  |  6  |  7  |  8  |
    |     odsetek rodzin      | 15  | 30  | 20  | 15  | 10  |  5  |  5  |

    Za pomocą miar przeciętnych scharakteryzuj ten rozkład. Wyniki zinterpretuj.

26. W spółdzielni mieszkaniowej ,,Kolejarz'' dominują mieszkania o powierzchni 45 - 50 m^2^. W tym przedziale jest 50% mieszkań. Na podstawie badań statystycznych ustalono, że najwięcej mieszkań miało powierzchnię 48 m^2^, a 20% mieszkań -- od 40 do 45 m^2^. Jaki odsetek mieszkań w tej spółdzielni ma powierzchnię od 50 do 55 m^2^?

27. W wyniku pomiaru wzrostu studentów uzyskano dość asymetryczny rozkład wzrostu, dla którego dominanta była o 3% niższa od średniej arytmetycznej równej 170 cm. Jaka była wartość środkowa wzrostu w tej grupie studentów?

28. Mediana wieku zatrudnionych w pewnym przedsiębiorstwie zawarta jest w przedziale 40 -- 50 lat i wynosi 44 lata. W przedziale mediany mieści się 25 pracowników. W zbiorowości zatrudnionych w tym przedsiębiorstwie 40 pracowników liczby mniej niż 40 lat. Ilu pracowników jest zatrudnionych w tym przedsiębiorstwie?

29. Mediana zarobków 120-osobowej grupy pracowników znajdowała się w przedziale 1200 - 1500 zł, do którego należało 20 pracowników, i wynosiła 1300 zł. Ilu pracowników w tym przedsiębiorstwie zarabiało mniej niż 1500 zł?
